臺灣臺北地方法院民事判決　　　　　　 92年度重訴字第948號
原　　　告　行政院農業委員會農業試驗所
法定代理人　乙○○
訴訟代理人　林東乾律師
被　　　告　戊○○○
　　　　　　丁○○
前列二人共同
訴訟代理人　吳俊儀律師
上列當事人間拆屋還地事件，本院於94年1月18日言詞辯論終結
，判決如下：
    主  文
被告應將座落於台北市○○區○○段一小段第165地號上如附圖
甲，面積一一五．五八平方公尺之建物拆除，並將所有占用前揭
地號如附圖甲、乙、乙１，面積共一八０．七五平方公尺土地返
還與原告。
訴訟費用由被告負擔。
本判決於原告以新台幣一千九百八十三萬五千元供擔保後，得假
執行。但被告如以新台幣五千九百五十萬五千二百五十元為原告
預供擔保後，得免為假執行。
    事實及理由：
壹、原告起訴主張：
一、原告先位訴訟主張：
  (一)原告係座落台北市○○區○○段1小段第165地號土地為國有
    土地之管理者（見原證1），該土地上原建有房舍（門牌號
    碼為台北市大安區○○○路○段140巷2、4號），其中4號房
    舍配借於被告戊○○○之夫、被告丁○○之父繆進三，繆進
    三亡故後改由被告等續住使用，惟民國78年12月間遭逢回祿
    致該2幢房舍焚燬滅失，原配借之房舍已不存在，被告等應
    即刻遷離，被告等竟於原址自行搭建建物繼續占用原告所管
    理之系爭土地，嗣一再要求原告收回該土地，原告即多次函
    請被告等將系爭土地返還，惟被告等均置之不理（見原證5
    ）。為此，依民法第767條規定，請求將系爭建物拆除，並
    將系爭土地返還與原告。
  (二)被告雖辯稱系爭建物雖發生火災，但並未滅失云云，惟系爭
    建物曾辨竣保存登記，編為台北市○○區○○段 1小段第17
    號，嗣因火災遭焚燬，已於80年 9月17日辦妥滅失登記（原
    證6），且經本院向台北市古亭地政事務所調取原告於80年9
    月17日申請為滅失登記之相關資料附卷可參，足證現有之建
    物顯係被告等於原建物滅失後，未經原告之同意，自行搭建
    ，並無合法占有系爭土地之權源。
  (三)被告聲請台北市建築師公會就系爭建物是否為78年12月18
    日失火前，原始之木造建物，並非失火後所增建等項為鑑定
    ，該會鑑定後亦認大部份燒毀。是本件系爭建物登記簿謄本
    既載明結構為「木造平房」，則遭大火大部份燒毀致不堪使
    用後，並經地政機關實地勘測後為「滅失」之登記，即無任
    何不實，被告於系爭建物遭大火燒毀後，未經原告同意，自
    行利用殘存之結構，另行搭蓋，自屬無權占有。
二、備位訴訟部分：
    若認系爭建物並非滅失後由被告另行搭建，而係原告所管理
    之原有房屋，則：
  (一)被告等自承：系爭建物確因遭人縱火，致部分毀損，經其修
    繕後繼續居住（見被告92年7月1日所具答辯狀第2項以下）
    ，足見該建物縱未滅失，亦已達不堪使用之狀態，亦即該建
    物用以居住之使用目的已不存在，依民法第470條之規定，
    被告應將之返還於原告。
  (二)被告等固辯稱：渠等為原告機關退休員工繆進三遺眷，依法
    配住台北市○○○路 ○段140巷4號之宿舍，依中央各機關學
    校國有眷舍房地處理辦法第3條第1項第2款規定，係合法現
    14927號函釋，渠可繼續居住云云，惟查：
    1.中央各機關學校國有眷舍房地處理辦法。僅係行政院為處
      理國有房舍所制定之辦法，無從援引為合法占用系爭房地
      之依据。縱令係該辦法所稱之「合法
      得辦理騰空標售眷舍時之補助費請求權，要不得謂有拒絕
      搬遷之權利。
    2.行政院令頒之「事務管理規則」第 249條明文規定宿舍借
      用人退休時，應於三個月內遷出，雖行政院人事行政局前
      揭函釋謂：……退休人員准予續住至宿舍處理時。惟亦僅
      准退休人員績住，而不及退休人員之遺眷。退萬步言，縱
      令包含退休人員之遺眷，該宿舍業經行政院農業委員會決
      定由該會輔導處設立「農特產品暨農業相關產業文化展示
      中心」，並發函要求原告予以收回，更有甚者，該會並已
      擬定前揭展示中心撥用不動產計畫書，函請財政部安排列
      入國家資產經營管理委員會工作小組會議審議，足見系爭
      建物已達「處理」之程度，依前揭事務管理規則第249 條
      之規定，被告等自有遷離之義務。
    3.又行政院固於92年9月5日頒發有關「國有眷舍及眷舍房地
      加強處理方案」，惟被告等是否符合該方案所稱之得暫緩
      處理眷舍之「合法
      係「得」暫緩處理，並非「應」暫緩處理。原告迄今並未
      接獲上級有關暫緩處理之指示，反倒於92年12月3日當接
      獲行政院農業委員會所提撥用系爭建物之計畫書等處理函
      文，足見政府並無暫緩處理系爭眷舍之意。求為判決：
    (1)先位部分：
    被告應將座落於台北市○○區○○段一小段第165地號上
      如附圖甲，面積一一五．五八平方公尺之建物拆除，並將
      所有占用前揭地號如附圖甲、乙、乙１，面積共一八０．
      七五平方公尺土地返還與原告。
    如受有利判決，原告願供擔保，請宣告准為假執行。
    (2)備位聲明：
    被告應將座落於台北市○○區○○段一小段第一六五地號
      土地上，門牌號碼：台北市○○○路○段一四○巷四號，
      面積一八０．七五平方公尺之房屋遷讓返還於原告。
    並陳明願供擔保，請宣告准為假執行。
      並提出：系爭土地謄本、台北市政府警察局消防警察大隊
      火災證明書（文號、北市警消督字第8737號）、原告91年
      7月5日所發農試秘字第0910003818號函、台北市社會局91
      年7月31日所發北社三字第091363941 00號函、原告91年6
      月6日所發農試秘字第091000 3363號函及91年7月5日所發
      農試秘字第0910003818號函各乙份、台北市古亭地政事務
      所80年9月17日測量成果圖為證。
二、被告方面：
  (一)被告係原告機關在職死亡員工繆進三遺眷，依法配住台北市
    ○○○路3段140巷4號之宿舍，並由原告列管有案，依中央
    各機關學校國有眷舍房地處理辦法第3條第1項第2款規定，
    被告係為合法之
    日人政肆字第14927號函第2款釋示，被告依法應可以繼續居
  (二)又民國47年12月12日考試院（67）考台秘一字第3271號令訂
    定發布之「公務人員遺族照護辦法」第4條明定各機關亡故
    公務人員生前依規定配住之公家宿舍，暫准其遺族繼續居住
    ，但宿舍之處理，仍應依照規定辦理，據此事務管理規則所
    謂之退休人員，當然包括遺眷在內，原告質疑事務管理規則
    所謂退休人員不及退休人員遺眷，顯然於法有違。
  (三)上開解釋函行政院所屬各機關均有遵守之義務，而解釋函中
    特明定「均准予續住至宿舍處理時為止。」應係指於行政院
    通盤統一處理才有其適用，非指個案之處理，至為明確。原
    告指稱「縱令包含退休人員之遺眷，現該宿舍己規劃設立農
    產品展示中心或生鮮超市，被告自有遷出之義務。」應係隨
    意擴張解釋，不足採信。再依行政院92年9月5日院授人住字
    第092030788 號函頒「基於照顧弱勢及人道關懷，有關國有
    宿舍及眷舍房地加強處理方案處理範圍內
    補充規定如說明。」，依上開規定說明第1點規定「合法現
    得暫緩處理」。被告係合於上開規定說明第1點範圍之人員
    。
  (四)再被告之配偶繆進三先生係國內知名研究稻米專家之一，對
    台灣稻作之改良貢獻良多，並且係在任內去世，被告之遺眷
    身分與一般退休人員於退休後去世者之遺眷身分迥然不同，
    係經核定有案之合法
    告如欲將眷舍收回，亦應妥為安置或採用改配其他眷舍予以
    交換。
  (五)惟被告所居住之眷舍確係於78年12月間因鄰舍遭宵小縱火而
    受波及造成少許損害，其實建物並未滅失，稍作修繕仍堪居
    ，證明系爭之建物確係原始之眷舍，被告現仍居住使用，並
    未滅失，原告指稱已於80年9月17日辦妥滅失登記一節並非
    事實，純係為強行驅離被告等所為，應不足採信。
  (六)原告指稱「78年12月間遭逢回祿致該二幢房舍焚燬滅失，原
    配借之房舍已不存在，依法不得改配其他宿舍，被告本應即
    刻遷離，乃被告竟於原址及其鄰（台北市大安區○○○路○
    段140巷2號）自行搭建建建物繼續占用原告所管理之系爭土
    地」乙節，並非事實，原告所住之眷宿因隔鄰140巷2號多年
    無人居住致遭宵小縱火，答辯人四號眷舍亦受波及，但僅受
    少許損害，經被告稍作修繕，尚堪居住，台北市政府警察局
    消防大隊火災證明書僅證明該眷舍有發生火災之情事，並無
    全燬之事實，原告指稱眷舍全燬，絕非事實，目前被告所住
    之房舍由照片中可證明仍為原配住之建物，被火焚燒之痕跡
    尚在，被告自火災後迄今逾15年來，均居住眷舍從未搬離，
    並經鈞庭現場履勘明瞭真相，足證原告所稱房舍焚燬減生失
    並非事實，不足採信。
  (七)台北市建築師公會93年11月3日之鑑定報告書證明，被告現
    在所居住之眷舍，係78年火災前即已存在，進而證明台北市
    古亭地政事務所所為房舍滅失登記，係承辦人錯誤之登記，
    並非78年失火後由被告私自增建之房屋，而係失火前即存在
    之原始眷舍。因此原告請求拆屋還地即失去附麗，原告主張
    之法律關係，顯然錯誤。是被告所居住之房屋既係原告之原
    有眷舍，則自有行政院92 年9月5日院援人住字第09203788
    號函說明第一項，亦即「合法
    月27日前均無自有房屋，該眷舍得暫緩處理。」之適用（證
    6），原告之主張，並無理由。求為判決：駁回原告之訴。
三、經查，原告主張其為台北市○○區○○段1小段第165地號土
    地為國有土地之管理者，該土地上原建有房舍（門牌號碼為
    台北市大安區○○○路○段140巷2、4號），其中4號房舍配
    借於被告戊○○○之夫、被告丁○○之父繆進三，繆進三亡
    故後改由被告等續住使用等情，有其提出之系爭土地謄本為
    證，並為被告所不爭，應堪信為真實。次查原告主張該4號
    房舍於78年12月間遭逢火災，而致該2幢房舍焚燬滅失，原
    配借之房舍已不存在，被告等應即刻遷離，被告等竟於原址
    自行搭建建物繼續占用原告所管理之系爭土地等語，惟被告
    以前詞置辯，從而，本件首應審究者，乃被告原占有之4號
    房舍是否已滅失？經查
  (一)查原告主張被告占有之房舍已因火災而滅失乙節，業據其提
    出台北市政府警察局消防警察大隊火災北市警消督字第8737
    號證明書、系爭土地、建物登記謄本及異動索引在卷足憑，
    按系爭建物曾辨竣保存登記，並編為台北市○○區○○段1
    小段第17號，嗣因火災遭焚燬，已於80年9月17日辦妥滅失
    登記，且經本院向台北市古亭地政事務所調取原告於80年9
    月17日申請為滅失登記之相關資料在卷足稽，本院觀之上開
    土地、建物登記謄本及異動索引所載，台北市古亭地政事務
    已就系爭建物測量後出具建物測量成果圖上載明：「本建物
    」已「滅失」無訛，且本院依被告聲請訊問證人即台北市古
    亭地政事務所測量員丙○○亦到庭結證稱：當時上開資料是
    由我承辦，我們到現場會同當事人，測量結果是建物已全部
    滅失。完成滅失登記流程係依地政處規定，由我們承辦人員
    於測量後逕為核定，會經過課長最後審認，測量時間為80年
    9月17日等語（見本院93年2月10日言詞辯論筆錄），是原告
    稱現有之建物顯係被告等於原建物滅失後，未經原告之同意
    ，自行搭建，並無合法占有系爭土地之權源。
  (二)至被告抗辯該建物並非火災後自行搭建或增建之建物云云，
    固有其提出之里長甲○○、鄰長李其段證明書在卷為憑，其
    上固載有「誤報全毀繆宅（即系爭宿舍）」等語，本院依被
    告聲請訊問證人即該里長甲○○到庭結證稱：這份文件（即
    前開證明書）當初是由我製的，我交給被告，因為原告要收
    回被告的宿舍，所以請我出具證明書給被告，時間大約是在
    92 年5月間，當時我已經不擔任里長的職務。系爭建物曾經
    發生過火災，正確的時間我不記得，當時我並未居住在系爭
    建物附近，發生火災後的當天我有到現場看過。系爭建物4
    號房屋是一棟日本式的房屋，旁邊另有一間磚造的房屋，這
    是被告的前手建築的。火災發生過後，2號房屋全毀，4號房
    屋燻黑，還會漏水，但結構還在，被告母女於火災發生後有
    再居住於系爭房屋，並將房屋修繕。證明書所載的系爭建物
    半毀，是指2號幾乎已經不能住，4號也很嚴重，一般人應不
    會去住，因為屋頂會漏水，木頭被燻黑等語（本院93年2月
    10日言詞辯論筆錄），為此，本院再依被告聲請，委請台北
    市建築師公會就系爭建物是否為78年12月18日失火前之原始
    之木造建物抑或失火後所增建為鑑定，該會鑑定後認：「…
    …僅能判定前圍牆、大門及房間（2）、（3）﹝被告臥室﹞
    為失火前即已存在之構造物。」（詳見鑑定報告書鑑定結果
    3 ）、「……失火前已存在之磚造部分空間（即後廚房、房
    屋（2）、（3）），在78年大火中並未被燒毀，然木造部分
    ，從照片中可看出約僅剩主體結構及屋頂，其他裝修材料及
    木造隔間牆應己大部份燒毀」（詳見鑑定報告書結論2）。
    本院參之本件系爭建物原為「木造平房」（詳見登記簿謄本
    所載），應認系爭房舍遭大火大部份燒毀，已達滅失之程度
    ，是地政機關實地勘測後為「滅失」之登記，應與事實相符
    。是原告謂被告於系爭建物遭大火燒毀後，未經原告同意，
    自行利用殘存之結構，另行搭蓋，屬無權占有等語，即非無
    據。
四、綜上所述，原告先位主張被告於系爭建物遭大火燒毀後，未
    經原告同意，自行利用殘存之結構，另行搭蓋等語，應為可
    採；被告抗辯系爭房舍雖經火災波而造成少許損害，然未滅
    失，被告僅稍作修繕仍堪居住云云，並無可採，已如前述，
    從而，原告依民法第767條規定，請求將系爭建物拆除，並
    將系爭土地返還與原告，即為有理由，應予准許。
五、兩告均陳明願供擔保，聲請宣告假執行及免為假執行，經核
    均無不合，爰分別酌定相當擔保金額准許之。
六、結論：原告之訴為有理由，依民事訴訟法第78條、第390條
    第2項、第392條，判決如主文。
中    華    民    國    94    年    2     月    3     日
                    民事第五庭法      官  賴劍毅
以上正本係照原本作成
如對本判決上訴，須於判決送達後20日內向本院提出上訴狀
中　　華　　民　　國　　94　　年　　2 　　月　　15　　日
                              法院書記官  吳芳玉
附註：
民事訴訟法第392條
法院得宣告非經原告預供擔保，不得為假執行。
法院得依聲請或依職權，宣告被告預供擔保，或將請求標的物提
存而免為假執行。
依前項規定預供擔保或提存而免為假執行，應於執行標的物拍定
、變賣或物之交付前為之。
